最高法院刑事判決　　　　　　九十六年度台上字第三二六二號
上　訴　人　甲○○
上列上訴人因違反毒品危害防制條例案件，不服台灣高等法院中
華民國九十六年四月十八日第二審判決（九十六年度上訴字第五
二二號，起訴案號：台灣桃園地方法院檢察署九十三年度偵字第
一六三一一號、第一八四一三號），提起上訴，本院判決如下：
    主  文
原判決關於甲○○部分撤銷，發回台灣高等法院。
    理　由
本件原判決認定上訴人甲○○與葉桂英（業經原審判刑確定）共
同基於販入第二級毒品安非他命以販賣營利之犯意聯絡，由葉桂
英於民國九十三年十月十一日下午一時許，以新台幣（下同）四
十五萬元之代價，向綽號「小龍」之不詳姓名男子購入如原判決
附表一所示之安非他命七包，藏放於其位於桃園縣中壢市○○○
路三六一號四樓二室租屋處待售。上訴人即於同（十一）日下午
五、六時許，以其所有門號「0000000000號」行動電
話，與受綽號「阿軍」之不詳姓名男子委託之江海村、李仁宏所
使用門號「0000000000號」之行動電話聯絡，雙方談
妥以七千元購買安非他命八公克，由江海村、李仁宏前往葉桂英
上址租屋處取貨。因警方依法監聽上訴人上開電話，而於同日晚
間八時十分許拘提上訴人到案，旋於同日晚間九時四十分許，前
往上址葉桂英租屋處查獲葉桂英，及已將七千元交予葉桂英，惟
尚未將安非他命取走之江海村、李仁宏，並扣得如原判決附表一
所示之安非他命，及上訴人與葉桂英所有之如原判決附表二所示
販售安非他命所用及販賣毒品所得之物。又上訴人明知安非他命
係第二級毒品，亦係藥事法所規定之禁藥，不得轉讓，竟於九十
三年十月初某日，在謝祥明位於桃園縣中壢市○○○路三六一號
二樓二室住處，轉讓安非他命約二、三公克供謝祥明施用等情。
因而撤銷第一審關於上訴人轉讓第二級毒品暨定應執行刑部分之
判決，改判論處上訴人明知為禁藥而轉讓（累犯）罪刑（量處有
期徒刑八月）；並維持第一審論處上訴人共同販賣第二級毒品（
累犯）罪刑（量處有期徒刑七年六月）之判決，而駁回上訴人在
第二審對於此部分之上訴，固非無見。
惟查：(一)、刑事訴訟法第九十五條第一款規定「訊問被告應先告
知犯罪嫌疑及所犯所有罪名。罪名經告知後，認為應變更者，應
再告知。」乃被告在刑事訴訟程序上應受告知之權利，為憲法第
八條第一項正當法律程序保障內容之一，旨在使被告能充分行使
防禦權，以維審判程序之公平。而其所謂「犯罪嫌疑及所犯所有
罪名」，除起訴書所記載之犯罪事實及所犯法條外，尚包含依刑
事訴訟法第二百六十七條規定為起訴效力所及而擴張之犯罪事實
及罪名，暨依同法第三百條規定變更起訴法條後之新罪名。法院
就此等新增之事實、罪名或變更之罪名，均應隨時但至遲於審判
期日踐行告知之程序，以使被告能適時知悉而得以充分行使其防
禦權，方能避免突襲性裁判，而確保其訴訟權益。否則，如僅就
原起訴之事實及罪名調查暨辯論終結後，即逕就起訴效力所及之
擴張犯罪事實及其罪名或變更起訴書所引之法條而為判決，就此
等未經告知之犯罪事實及變更之新罪名而言，無異剝奪被告正當
法律程序之保障，其所踐行之訴訟程序即非合法。本件檢察官起
訴意旨以上訴人前揭轉讓安非他命供謝祥明施用之行為，係涉犯
毒品危害防制條例第八條第二項之「轉讓第二級毒品罪」，而援
引該條文起訴。原判決就檢察官所起訴之一部分轉讓安非他命之
事實，依刑事訴訟法第三百條之規定，變更起訴法條，而改依九
十三年四月二十一日修正後藥事法第八十三條第一項之「轉讓禁
藥罪」論科。但並未於原審行準備程序或審判程序時踐行前述告
知變更後罪名之程序，有原審準備程序筆錄及審判筆錄可稽，依
上述說明，其所踐行之訴訟程序自非適法。(二)、按共同正犯犯罪
所得之財物為現金時，因共同正犯應就全部犯罪結果負其責任，
而合併計算犯罪所得，且於全部或一部不能沒收時以其財產抵償
之，但為避免執行時發生重複沒收、抵償之情形，故各共同正犯
之間係採連帶沒收主義，於裁判時應諭知被告共同犯罪所得之財
物應與其他共同正犯連帶沒收之。原判決認定上訴人與葉桂英共
同販賣安非他命所得合計七千元（如原判決附表二編號四所示）
。倘若無訛，則依上述說明，自應於主文內諭知「上訴人販賣第
二級毒品所得之七千元應與葉桂英連帶沒收之」，始為適法。然
第一審判決主文僅籠統諭知「如附表貳所示之物（包括該附表編
號四所示上訴人與葉桂英共同販賣安非他命所得之七千元）沒收
，係以各別單獨沒收方式宣告，並未為「連帶沒收」之諭知，自
有未洽。原判決未予糾正，率予維持，同屬違誤。(三)、本件檢察
官起訴書犯罪事實欄僅記載：「上訴人與葉桂英共同基於販賣安
非他命之概括犯意聯絡，自九十三年八月中旬某日起，至同年十
月十一日止，在葉桂英上址租住處附近及其他不詳地點，以一公
克一千元至八公克八千元不等之代價，連續販賣安非他命予江海
村、謝祥明及其他姓名年籍不詳之人多次」等情。並未記載「上
訴人與葉桂英共同基於販入安非他命以販賣營利之犯意聯絡，由
葉桂英於九十三年十月十一日下午一時許，以四十五萬元之代價
，向綽號『小龍』之男子購入如原判決附表一所示之安非他命七
包，藏放於其前揭租屋處待售」之事實。原判決認定上訴人與葉
桂英有前揭起訴書所未記載部分之行為，而就此部分一併加以審
判，並認為上訴人與葉桂英共同基於販入後再行販賣營利之犯意
聯絡，由葉桂英向綽號「小龍」之男子購入安非他命七包時，即
已成立販賣第二級毒品既遂罪，但並未說明其憑以認定「上訴人
與葉桂英『共同』基於販入安非他命以販賣『營利』之犯意聯絡
」，及「由葉桂英於九十三年十月十一日下午一時許，以四十五
萬元之代價，向綽號『小龍』之男子購入安非他命七包」之證據
及理由，復未說明其何以得就檢察官起訴書所未記載之上述事實
一併加以審判之理由，自有判決理由不備之違法。(四)、本件檢察
官起訴意旨指上訴人與葉桂英自九十三年八月中旬某日起，至同
年十月十一日止，除共同連續販賣安非他命予江海村多次以外，
並有販賣安非他命予「謝祥明」及「其他不詳姓名年籍之人」多
次之事實。而卷查證人謝祥明於警詢時證稱：伊曾各以一千元向
上訴人及江海村購買毒品等語（見九十三年度偵字第一八四一三
號偵查卷第二十四頁）。於檢察官偵查中亦證稱：伊曾於九十三
年八月初某日，在伊住處樓下馬路旁，以一千元之代價向上訴人
購買毒品一公克等語（見九十三年度他字第九六六號偵查卷第八
十二頁）。而證人江海村於警詢時亦證稱：上訴人認識綽號「大
姐」之女子（指葉桂英）後就開始販賣毒品，時間約一、二個月
；每次交易都是由「買方」撥打上訴人所使用之門號「0000
000000號」行動電話聯絡購買毒品及交易方式與地點，每
次交易數量不一；有時上訴人會叫伊載上訴人去交易毒品等語（
見九十三年度偵字第一八四一三號偵查卷第十九頁正面及背面）
。若謝祥明、江海村上揭所述可信，則檢察官指訴上訴人販賣安
非他命予「謝祥明」及「其他不詳姓名年籍之人」多次一節，即
非全屬無據。乃原判決並未說明證人謝祥明、江海村上揭證述何
以不足採信之理由，遽謂並無證據證明上訴人有其餘各次（包括
檢察官所指販賣安非他命予謝祥明及其他不詳姓名年籍之人部分
）販賣安非他命之犯行，而就此部分不另為無罪之諭知，自有判
決理由不備之可議。(五)、本件檢察官起訴意旨指上訴人基於概括
之犯意，自九十三年八月底某日起，至同年十月初某日止，在謝
祥明租住處「連續三次」轉讓安非他命予謝祥明，每次約二、三
公克等情。而證人謝祥明於警詢時即證稱：「甲○○、江海村自
九月份起每隔半個月即分別提供二至三公克之安非他命供我吸食
……共提供三次給我」等語（見九十三年度偵字第一八四一三號
偵查卷第二十六頁背面）。嗣於檢察官偵訊時亦證稱：「（甲○
○提供給你幾次？）三次，我向他買過一次，所以共四次」、「
（轉讓毒品時、地？）……在八月底甲○○在我房間給我二、三
公克，第二次約九月中旬，也是在我房間給我二、三公克，第三
次是十月初左右，也是在我房間給我二、三公克」等語（見九十
三年度他字第九六六號偵查卷第八十二頁）。其後於第一審亦為
相同之證述；並稱：「我確定他（指上訴人）提供給我的毒品就
是安非他命」等語（見第一審卷(二)第二十五頁、第二十六頁）。
原判決理由雖謂：謝祥明於第一審指證上訴人轉讓安非他命三次
之時間點，僅係憑印象推斷，且現今毒品市場交易混亂，謝祥明
取得之物之真正成分為何，亦有疑問，復無驗尿報告足以佐證，
所證是否屬實，並非無疑云云（見原判決第十二頁第三行至第八
行），因認本件僅能證明上訴人有轉讓安非他命一次予謝祥明之
事實，而就公訴意旨所指上訴人轉讓安非他命超過一次部分（即
其餘二次），不另為無罪之諭知。然依證人謝祥明於警詢、偵查
及第一審訊問時所為前揭證述內容觀之，其對於上訴人轉讓安非
他命之時間、地點及次數（共三次）之指證均十分明確。且其指
證上訴人轉讓安非他命供其本人施用之情節，均為其親身經歷之
事實，原判決並未說明其憑何依據，遽謂謝祥明係憑其「印象推
斷」上訴人轉讓安非他命三次之時間點，已嫌失據。且證人謝祥
明於第一審已以相當肯定之語氣指證「上訴人所提供之物確為安
非他命」無訛等語，原判決亦採信其此部分證詞，作為認定上訴
人有轉讓安非他命一次予謝祥明之證據（見原判決第七頁第二行
至第三行）。乃其卻又謂謝祥明向上訴人所取得之物之成分為何
，尚有疑問云云，亦與其所採用之證據（即證人謝祥明上述證詞
）內容不相適合。且原判決一方面於理由二之(二)內說明：上訴人
與證人謝祥明關係匪淺，交情深厚，其於第一審否認向上訴人購
買安非他命，但堅稱上訴人確有轉讓安非他命之行為，足認謝祥
明並非任意誣陷上訴人，所證應屬真實云云（見原判決第七頁第
二十九行、第三十行、第八頁第二行至第五行）。另一方面卻又
謂證人謝祥明所證（關於上訴人轉讓安非他命之事實）是否屬實
，已非無疑云云（見原判決第十二頁第八行），其理由前後矛盾
，亦有可議。究竟證人謝祥明指證上訴人轉讓安非他命「三次」
一節是否可信？若無其事，何以其竟一再指證上訴人有轉讓安非
他命「三次」予伊施用之事實？其是否有誣陷上訴人或誇張事實
內容之情形？以上疑點與上訴人轉讓安非他命予謝祥明實際「次
數」之認定有關，原審未詳加調查根究明白，遽行判決，尚嫌調
查未盡。上訴人上訴意旨雖未指摘及此，然以上均係本院得依職
權調查之事項，應認原判決關於上訴人部分有撤銷發回更審之原
因。至原判決關於其他不另為無罪諭知部分，因與發回部分具有
審判不可分關係，應一併發回，附此敘明。
據上論結，應依刑事訴訟法第三百九十七條、第四百零一條，判
決如主文。
中　　華　　民　　國　九十六　年　　六　　月　二十一　日
                      最高法院刑事第十二庭
                          審判長法官  池　啟　明
                                法官  王　居　財
                                法官  郭　毓　洲
                                法官  韓　金　秀
                                法官  黃　梅　月
      本件正本證明與原本無異
                                      書  記  官
中　　華　　民　　國　九十六　年　　六　　月　二十五　日
                                                    Ａ
